【裁判字號】    91,上易,207
【裁判日期】    920520
【裁判案由】    分割共有物
【裁判全文】
臺灣高等法院臺南分院民事判決  九十一年度上易字第二○七號    Ｋ
      上  訴  人  甲  ○  ○
      視同上訴人  丑  ○  ○
                  未  ○  ○
      兼右  一人
      訴訟代理人  辰  ○  ○
      視同上訴人  庚  ○  ○
                  己  ○  ○
                  辛  ○○○
                  申  ○  ○
                  癸  ○  ○
      訴訟代理人  子  ○  ○
      視同上訴人  丙  ○  ○
                  壬  ○  ○
                  寅  ○  ○
                  天  ○  ○
                  戌  ○  ○
                  戊  ○  ○
                  乙  ○  ○
      兼右  二人
      訴訟代理人  丁  ○  ○
      視同上訴人  酉  ○  ○
                  亥  ○  ○
                  午  ○  ○
                  宇  ○  ○
                  地  ○  ○
                  巳  ○  ○
      被 上訴人   卯  ○  ○.
      訴訟代理人  嚴  庚  辰  律師
                  徐  漢  堂  律師
右當事人間請求分割共有物事件，上訴人對於中華民國九十一年六月二十一日臺灣嘉
義地方法院八十九年度訴字第一○五一號第一審判決，提起上訴，本院判決如左：
    主    文
原判決除確定部分（即繼承登記部分）外廢棄。
兩造共有坐落嘉義縣溪口鄉○○段一五七號、一五七之一號二筆土地，准合併分割如
附圖一之方案一所示：編號一、面積零點零四四公頃土地分歸被上訴人卯○○取得；
編號二、面積零點零四零一公頃土地分歸視同上訴人癸○○取得；編號三、面積零點
零零六七公頃土地分歸視同上訴人乙○○取得；編號四、面積零點零零六七公頃土地
分歸視同上訴人戊○○取得；編號五、面積零點零零六七公頃土地分歸視同上訴人丁
○○取得；編號六、面積零點零二零一公頃土地分歸視同上訴人丙○○取得；編號七
、面積零點零二零一公頃土地分歸視同上訴人壬○○取得；編號八、面積零點零二零
一公頃土地分歸視同上訴人辛○○○取得；編號九、面積零點零二零一公頃土地分歸
視同上訴人己○○取得；編號十、面積零點零二零一公頃土地分歸上訴人甲○○取得
；編號十一、面積零點零二零一公頃土地分歸視同上訴人庚○○取得；編號十三、面
積零點零六九公頃土地分歸視同上訴人天○○取得；編號十四、面積零點零二九九公
頃土地分歸視同上訴人天○○、戌○○共同取得，並按所有權應有部分各貳分之壹比
例保持共有；編號十五、面積零點零零七五公頃土地分歸視同上訴人鄭任申取得；編
號十六、面積零點零零七五公頃土地分歸視同上訴人未○○取得；編號十七、面積零
點零二四六公頃土地分歸視同上訴人申○○取得；編號十八、面積零點零九零三公頃
土地分歸視同上訴人丑○○取得；編號十九、面積零點零九零三公頃土地分歸視同上
訴人寅○○取得；編號十二、面積零點零五三六公頃土地，由兩造按照附表所示比例
，保持共有，供通路使用。
被上訴人在第一審其餘之訴駁回。
第一、二審訴訟費用，由兩造依附表所示比例負擔。
    事    實
甲、上訴人方面：
壹、上訴人甲○○部分：
一、聲明：求為判決：(一)原判決關於分割方法部分廢棄。(二)兩造共有如附表所示二筆
    土地（下稱系爭二筆土地），其分割方法如原判決附圖方案二所示。
二、陳述：除與原判決記載相同者，茲引用之外，補稱：
  (一)原判決以附圖一為分割方法，然附圖一編號12土地係巷道，僅四米寬，對於附圖
    一編號七至十一、十九之分配人而言，不利平時車輛進出，影響使用效益，且火
    災發生時，有礙消防車進入搶，故該巷道應改為六米寬度為是。且依建築技術規
    則，附圖一編號十二巷道，應設汽車迴車道，然原判決所採分割方案，該巷道之
    迴車道為單向，不符建築技術規則所定迴車道應為圓形、方形、丁形之規定，且
    影響附圖一編號十九土地之使用效益，足見附圖一所示分割方案，有違公平及效
    益原則。
  (二)又當前政府對農地或市地重劃均重於排水考量，倘附圖一巷道不開闢至南側，則
    爾後巷後積水或排水需經編號十一土地，將引發爭議，有違分割後土地使用之公
    平性，原判決未考量巷後土地之排水，顯有失當。
  (三)兩造前於九十年十二月卅一日，向嘉義縣大林地政事務所繳納規費，分別申請分
    割方案，惟至九十一年二月十九日接獲原審通知書及複丈成果圖，始發現原審將
    附圖一被上訴人之分割方案，寫成上訴人甲○○方案，上訴人乃於九十一年六月
    十四日，向原審提出答辯狀說明，並未如原判決所稱上訴人係突然爭執附圖一方
    案之正確性，而有企圖延滯訴訟意思。
三、對被上訴人答辯所為陳述：
  (一)依現況據實而言，系爭二筆土地巷道倘規劃為四米或六米，二者終將拆除現有四
    、五十年房子，是被上訴人辯稱上訴人所提方案，將致共有人面臨拆屋命運即毫
    無理由。況既然要重新規劃分割土地，當然是以大家的公共利益、公共安全為考
    量，準此，上訴人所提方案，應較符公眾利益及公共案全之需。且本案巷道，不
    但長又有兩個九十度彎角，無法會車，容易發生事端，如果巷道分割為四米，非
    但消防車無法通行，亦有礙末端七至十一、十九分配人的出入及逃生。
  (二)依上訴人所提方案，被上訴人分得之土地係一完整區塊，被上訴人辯稱所分得土
    地將一分為二，顯非事實。至被上訴人辯稱依原判決所採方案，仍然可以登記等
    語，惟此點可由測量分割作業要點得知，即使系爭二筆土地分割巷道為一米或二
    米，地政機關還是可以登記，原判決引述證人李榮村之證詞，顯有引喻失例之疑
    慮，有欠公允。另台灣省建築管理規則第五條第一項第一款規定：「巷道長度超
    過上開規定者（即單向出口長度在四十公尺以下），兩旁亦應均等退讓，以合計
    達六公尺寬度之邊界線作為建築線。」，準此，上訴人所提方案，非但符合上開
    規定，亦有利於公共利益。
  (三)被上訴人所提方案，不但將鄉公所開設東西座向一公尺寬水溝完全阻礙，被上訴
    人方案之巷道，未規劃至南側土地，恐將影響大多數人排水問題，況巷道迴車道
    若未設在最末端，巷道長又是無尾巷，也是末端所有人唯一的出入道路，太過狹
    窄，影響土地分配在南側之共有人的權益與公眾使用效益。又被上訴人既明知該
    巷道依規定，須設置迴車道，何以被上訴人所提方案係單向迴車道，又不依設置
    規範將迴車道設至南側且採圓形、方形或丁形？被上訴人所提方案，顯無顧及爾
    後連輛迴轉問題，不符公眾利益之需。
四、證據：除援用第一審所提證據外，補提相片二十張、證明申請書各一份為證，並
    聲請勘驗現場。
貳、視同上訴人丑○○、未○○、鄭任申、天○○、癸○○、壬○○部分：
一、聲明：駁回上訴。
二、陳述：除與原判決記載相同者，茲引用之外，補稱：
    系爭二筆土地巷道車輛不多，巷道不需要由四米改為六米，若改為六米寬，會影
    響到巷道兩旁房屋，上訴人甲○○希望分到臨道路的土地，是不合理的。因為當
    初其兄弟分配時，因其分管位置在裏地，故分得面積較多，現其竟要改分臨道路
    地，顯與當時分配約定不合。
三、證據：除援用第一審所提證據外，視同上訴人天○○補提土地登記謄本（視同上
    訴人天○○、戌○○分割繼承登記）二件為證。
參、視同上訴人庚○○、己○○、辛○○○、丙○○、戌○○、寅○○、戊○○、乙
    ○○、丁○○部分：
    視同上訴人庚○○等九人未於言詞辯論期日到場，視同上訴人庚○○、己○○、
    辛○○○、丙○○、戌○○亦未提出準備書狀作何聲明或陳述，而視同上訴人寅
    ○○、乙○○、戊○○、丁○○則於準備程序陳稱：同意原判決分割方案等語。
三、證據：援用第一審所提證據。
乙、被上訴人方面：
一、聲明：求為判決：駁回上訴。
二、陳述：除與原判決記載相同者，茲引用之外，補稱：
  (一)按共有物分割之目的，乃在求共有物之融通、當事人得予自主利用、現狀維持而
    盡量減低損害，以及避免法律關係複雜，故分割時考量點不外：(1)多數共有人之
    主觀意願；(2)多數共有人之客觀經濟損益；(3)公序上共有人間紛爭之避免，茲就
    上開各點，詳述如後。
  1.就共有人之主觀意願：除上訴人甲○○外，本件其餘共有人不但一致贊同原判決
    所採附圖一分割方案，亦一致反對上訴人甲○○附圖二之分割方案，故維持原判
    決所採分割方案，顯符合大多數共有人之意願。
  2.就多數共有人之客觀經濟損益：原判決所採方案，得維持現狀，且無拆除各共有
    人地上物之虞，反觀上訴人甲○○所採附圖二之分割方案，不但各共有人受分配
    之位置與占有現狀相異，亦導致共有人面臨拆屋命運，更將被上訴人所分得之土
    地一分為二，不僅上訴人甲○○所分得之土地面積小、深度狹長，難以建屋利用
    ，亦將致被上訴人原有地上物遭拆除，浪費社會經濟成本至鉅。何況倘按上訴人
    甲○○主張，將巷道拓寬為六米，必將拆除沿原巷道周圍之地上物，而使共有人
    平白受有鉅額經濟損失。是兩相比較下，原判決所採附圖一方案，對共有人客觀
    經濟上其益甚大，堪稱妥適。
  3.就公序上共有人間紛爭之避免：雖被上訴人主張為絕大多數共有人贊同，惟上訴
    人甲○○既然多番爭執，為求和諧，被上訴人仍設法協調開通迴車道，百般忍讓
    可謂已盡人事，詎上訴人甲○○仍為無理要求，倘採上訴人甲○○所提方案，必
    因不符其他共有人之使用現狀，致共有人間日後紛爭層出不窮。
  (二)又證人李榮村於（即大林地政事務所職員）已於原審證稱：按被上訴人所提附圖
    一分割方案，還是可以登記，故上訴人甲○○陳稱巷道寬度符，無法使用云云，
    即非可採，何況台灣省建築管理規則，係在規範建築之管理，與私人間土地分割
    無涉。另上訴人甲○○復陳稱：按原判決所採方案，必使被上訴人陳塞水溝等語
    ，然經鈞院履勘現場可知，現場水溝乃鄉公所興建留設，已屬公有物，任何人皆
    不可能再度變動，豈有阻塞水溝之可能？是上訴人甲○○前開主張，均顯無理由
    。
三、證據：除援用第一審所提證據外，補提現場相片四張、視同上訴人申○○、辰○
    ○、未○○、丑○○、寅○○、癸○○、壬○○、丙○○、辛○○○對原判決分
    割方案同意書各一份為證。
    理    由
壹、程序方面
一、被上訴人於原審起訴請求：被告天○○、戌○○、酉○○、巳○○、午○○、宇
    ○○、地○○八人，應就渠等被繼承人鄭長慶所有系爭二筆土地之應有部分各十
    六分之一，辦理繼承登記。被上訴人請求第一項部分，係給付之訴，原審就此部
    分為被告天○○等八人敗訴判決後，未據被告天○○等八人就此部分聲明不服，
    上訴人甲○○就此部分雖聲明不服（按上訴人聲明為「原判決廢棄」），然其既
    非該給付之訴之當事人，自不得就該部分提起上訴，被上訴人於原審請求視同上
    訴人天○○等八人辦理繼承登記部分，未據受敗訴判決之被告提起上訴，已告確
    定，合先敘明。
二、按分割共有物訴訟，其訴訟標的應於共有人全體必須合一確定，而上訴就形式上
    觀之，係有利益於共同訴訟人之行為，故本件就原審被告部分，雖僅由上訴人甲
    ○○提起上訴，依民事訴訟法第五十六條第一項第一款規定，其上訴效力及於一
    審同造之其他共有人（即視同上訴人丑○○、未○○、鄭任申、天○○、戌○○
    、癸○○、壬○○、庚○○、己○○、辛○○○、丙○○、寅○○、戊○○、乙
    ○○、丁○○、酉○○、巳○○、午○○、宇○○、亥○○、宇○○），爰併列
    為視同上訴人。
三、本件視同上訴人庚○○、己○○、辛○○○、丙○○、戌○○、寅○○、戊○○
    、乙○○、丁○○、酉○○、巳○○、午○○、宇○○、亥○○等人，經合法通
    知，未於言詞辯論期日到場，核無民事訴訟法第三百八十六條各款所列情形，爰
    依被上訴人之聲請，就該部分由其一造辯論而為判決。
貳、實體方面
一、被上訴人主張：坐落嘉義縣溪口鄉○○段一五七號、一五七之一號二筆土地（以
    下稱系爭二筆土地），為兩造所共有（但視同上訴人酉○○、巳○○、午○○、
    宇○○、地○○、亥○○非共有人，詳下述），應有部分比例均相同（如附表）
    、應有部分比例一致，兩造共有人就系爭二筆土地，並未定有不分割之特約，亦
    無因物之使用目的不能分割之情形等情，已據其於原審提出鄭長慶之繼承系統表
    、天○○等人之戶籍謄本、土筆土地登記簿謄本為證，又系爭二筆土地地目均為
    建，屬於乙種建築用地，亦有前開土地登記簿謄本可參，顯無不能分割之情事，
    復為上訴人及視同上訴人全體所不爭執，自堪信為真實。
二、按各共有人除因物之使用目的不能分割，或契約定有不分割之期限者外，得隨時
    請求分割共有物；又分割之方法，不能協議決定者，法院得因任何共有人之聲請
    ，命為原物分配。民法第八百二十三條第一項前段、第八百二十四條第二項，分
    別定有明文。查系爭二筆土地相互毗鄰，且均為乙種建築用地，性質上並無不能
    分割之情形，且系爭兩筆土地之共有人及應有部分均相同，地目相同、互相僻鄰
    ，兩造均同意合併分割，但兩造間就分割方法迄未能達成協議，從而，被上訴人
    訴請裁判合併分割系爭二筆土地，即無不合。
三、至分割方案本院審酌：
  (一)查系爭二筆土地，現由兩造分別占有使用，除位於南北向、系爭二筆土地中間部
    分一狹長、寬約二到四米巷道為共用巷道外，其餘區域，現分別為兩造管領使用
    等情，業據本院及原審履勘現場無訛，並製有勘驗筆錄、現場圖、附圖三所示使
    用現況之複丈成果圖在卷可參（詳原審卷七四、七八頁、本院卷一０六至一０八
    頁），審核被上訴人所提附圖一之方案一，該方案所分配各共有人之分得區域，
    與各共有人現在實際使用現況，尚稱一致，且為視同上訴人丑○○、申○○、鄭
    任申、天○○、癸○○、壬○○、寅○○、乙○○、戊○○、丁○○等人，分別
    於言詞辯論期日或準備程序中一致贊同（詳本院卷五九、二三０、二三一頁），
    被上訴人復提出視同上訴人申○○等九人（申○○、辰○○、未○○、丑○○、
    寅○○、癸○○、壬○○、丙○○、辛○○○）對原判決分割方案同意書為證（
    詳本院卷九三至九九、二三三頁）。上訴人甲○○雖主張：被上訴人所提方案一
    ，將共有巷道規劃為四米寬，不符台灣省建築管理規則第五條規定，且巷道倘僅
    四米寬，將不敷消防車於火災發生搶救進出使用，為免日後爭議及公共安全，應
    將巷道寬度改為六公尺寬；又依據建築技術規則第三條之一規定：私設通路為單
    向出口，且長度超過三十五公尺者，應設汽車迴車道，故本件分割亦應設汽車迴
    車道；另倘依被上訴人所提方案，將阻塞水溝等語，故提出附圖二所示方案二之
    分割方法。惟查：
  巷道寬度部分：
    (1)按台灣省建築管理規則，乃係依據建築法第一百零一條授權而訂定。揆諸台灣
      省建築管理規則第二條：「建築基地」面臨合於本規則規定之現有巷道者，得
      申請「指定建築線」，暨其他條文內容，可知訂定台灣省建築管理規則之目的
      ，係在規範建築建物流程中之各種事項，例如：建築基地之指定建築線、申請
      建築執照、申請雜項執照等建築管理事項。然共有土地之分割，目的乃在於消
      滅共有關係，並使各共有人得單獨取得分割後土地所有權，以利經濟使用，而
      非在於解決土地上建築房屋之問題，故法院於決定共有土地分割分法時，自應
      就共有物使用現狀、共有人之意願、共有人間公平及社會整體利益，綜合衡量
      之，要無僅以建築法或建築技術上之規定，為分割方案之唯一依據。
    (2)故此，台灣省建築管理規則第五條第一項雖規定：「面臨現有巷道之基地，其
      建築線之指定，應依左列規定辦理：一、巷道為單向出口長度在四十公尺以下
      ，雙向出口在八十公尺以下，寬度不足四公尺者，以該巷道中心線為準，兩旁
      均等退讓，以合計達到四公尺寬度之邊界線作為建築線；巷道長度超過上開規
      定者，兩旁亦應均等退讓，以合計達到六公尺寬度之邊界線作為建築線。但面
      臨工業區○○○巷道之基地，應以合計達八公尺寬度之邊界線作為建築線。」
      ，從而，依附圖一之方案一所示，編號十二之共用巷道，寬度僅留設四米，未
      達前開規定所訂六米寬度，然被上訴人及視同上訴人等，既一致陳稱現有巷道
      以留設四米寬為適當，則現有巷道兩側受分配之共有人，倘欲興建房屋時，仍
      得依前揭規則，由巷道中心線退讓，至兩旁合計達六公尺寬度之邊界線，作為
      指定之建築線，當不生違反前揭規則而無法建築之問題，此情亦據證人李榮村
      （即嘉義縣大林地政事務所本件複丈繪圖承辦人）證述：日後如要建築房屋時
      ，各共有人還是可以向後退縮等語屬實（詳原審卷八五頁），證人李榮村既職
      司地政事務，對於地政建築實務，自有專業知識，其證詞應可採信。至於消防
      車無法進出，影響公共安全云云，僅係上訴人甲○○片面臆測之詞，其既未提
      出證據以實其說，即無可採。
    (3)又原審曾訊問證人李榮村：上訴人甲○○質疑被上訴人所提方案，違反台灣省
      建築管理規則，是否會影響分割登記？證人李榮村答以：是否違反建築管理規
      則，並不影響分割登記，按照被上訴人所提方案判決的話，還是可以登記等語
      （詳原審卷八五頁）。足見被上訴人所提方案一，於土地分割辦理登記，並無
      影響。是上訴人甲○○援引台灣省建築管理規則第五條規定，指稱上開巷道寬
      度，不敷渠等所有土地建築之需要、有礙消防車進出，無法為通常使用，均非
      可取。
  迴車道及排水溝部分：
    (1)上訴人甲○○主張：依建築技術規則第三條之一規定，私設通路為單向出口，
      且長度超過三十五公尺者，應設置汽車迴車道；迴車道視為該通路之一部分，
      迴車道可採用圓形、方形或丁形，然被上訴人所提方案一，不符前揭規定所定
      迴車道之形狀等語。查依方案一所示巷道，為單向出口，巷道尾端，仍有預留
      空間，以供迴車之用（詳本院卷二五頁背面），則被上訴人所提方案一，已按
      前揭規則，留設迴車道甚明。雖方案一所示巷道末端之迴車處，與前揭規定之
      迴車道形狀，未盡相符，然觀諸前揭條文，僅係規定「應」設置汽車迴車道，
      然迴車道之形狀，則「可」採用圓形、方形或丁形，且前開規則，復未明示排
      除他種迴車道形狀等情，可知前開規則所列迴車道形狀，僅係例示，而非列舉
      排除其他。準此，被上訴人所提方案一，既有留設迴車道之空間，即已符合前
      揭規則。上訴人甲○○主張方案一於法未符，要無可採。
    (2)又上訴人甲○○雖主張：共用巷道倘未開闢至南側，則爾後巷後積水或排水，
      即需經編號十一、十九土地，將引發爭議云云。惟查，系爭二筆土地與南側鄰
      地，並無道路相通，顯無必將巷道開通至南側之需要。況道路是否開通，與土
      地會否積水，乃屬二事，縱果有積水情事，亦非無其他建築工事方法得以排除
      ，顯非僅以開路一途為之，開闢通路與排水功能，豈能混為一談？至上訴人甲
      ○○於本院復主張：依被上訴人所提方案，南北坐向之巷道，顯會將東西坐向
      之水溝完全阻礙云云。查該污水排水溝，係由嘉義縣溪口鄉公所設置，延南北
      坐向之巷道，通至南側呈東西坐向之排水溝，有上訴人甲○○提出之證明申請
      書及所附標有排水構位置之複丈成果圖存卷足參（詳本院卷一一四、一一七頁
      ），並經嘉義縣溪口鄉公所以經查屬實無訛回覆（詳本院卷一一四頁背面），
      然觀諸鄉公所舖設之污水排水溝，係沿著南北坐向之現有巷道，埋設於地面下
      ，則依被上訴人所提方案，現有巷道既仍保持共有，未予分割，自未更動現有
      污水排水道，且污水排流，既均經由地面下埋設之水管，則系爭二筆土地如何
      分割，要與污水排放毫無影響。再徵諸依據被上訴人方案一，取得共用巷道南
      側末端土地之共有人，即視同上訴人庚○○（取得方案一編號十一）、寅○○
      （取得方案一編號十九）二人，亦均贊同被上訴人所提方案，益彰顯上訴人甲
      ○○所質疑者，並非可採。
  共有物使用現況部分：
    查觀諸附圖三所示共有土地使用現況圖，上訴人甲○○現使用之土地，即附圖三
    編號十三之區域，係位於系爭二筆土地之「南側」，核與被上訴人所提附圖一之
    方案一，上訴人甲○○分配到編號十之區域，概略相同，且亦與其他各共有人土
    地使用現況，亦盡相符。然反觀上訴人甲○○所提附圖二所示方案，其本身分得
    附圖二編號二之土地，則靠近「東北側」，與上訴人甲○○目前使用區域之坐落
    位置，顯然有別。而視同上訴人丑○○、申○○、癸○○、庚○○、壬○○、寅
    ○○、乙○○、戊○○、丁○○等人，於原審亦均表示：依據甲○○所提方案，
    顯然僅有利於甲○○，且因甲○○分配之土地挪移到東北側，導致東側各共有人
    之應分配區域，逐次往南方退縮，將導致所分配區域，與現在使用現況不符之結
    果，顯然不公平，而一致反對甲○○所提方案等情。足見上訴人甲○○依其方案
    分配所得之土地，除與其現有使用區域，顯然有異外，更影響其他共有人使用現
    狀，即非允當。
  (二)綜上所述，揆之本件共有土地之分割，除應謀求共有物之使用經濟利益外，亦應
    尊重各共有人間之公平、意願與現在使用之狀況等情，以維兩造間之衡平。準此
    ，本院參酌視同上訴人丑○○、申○○、鄭任申、天○○、癸○○、壬○○、寅
    ○○、乙○○、戊○○、丁○○等人，分別於言詞辯論期日或準備程序中，一致
    贊同被上訴人所提附圖一之分割（詳本院卷五九、二三０、二三一頁），被上訴
    人復提出視同上訴人申○○、辰○○、未○○、丑○○、寅○○、癸○○、壬○
    ○、丙○○、辛○○○等九人，對附圖一分割方案（即原判決所採分割方案）之
    同意書（詳本院卷九三至九九、二三三頁），且附圖一所示方案，又與各共有人
    使用現狀概略相符，對使用效益及社會經濟成本等亦較無影響。本院審酌以上各
    情，認系爭二筆土地，應按原判決附圖一所示方案分割，較稱公允適當。至上訴
    人甲○○所提方案，既不符多數共有人意願，亦有違各共有人之使用現況與分配
    公平，即無可採。
四、末查，原共有人鄭長慶之繼承人天○○、戌○○、酉○○、巳○○、午○○、宇
    ○○、地○○、亥○○等八人，於原審九十一年六月廿一日判決當日，已由其繼
    承人即視同上訴人天○○、戌○○就其應有部分辦理分割繼承登記完畢，其餘酉
    ○○、巳○○、午○○、宇○○、地○○、亥○○，並未繼承系爭土地，此據視
    同上訴人天○○於本院陳明在卷（詳本院卷六十頁），復有土地登記謄本附卷可
    稽（本院卷一四八至一五一頁），按分割共有物應以土地登記簿上登記之共有人
    為準，茲土地登記簿上既僅登載視同上訴人天○○、戌○○二人，為共有人，則
    被上訴人仍以巳○○、酉○○、午○○、宇○○、亥○○、地○○等為被告，即
    屬無保護必要，此部分被上訴人在原審之訴，應予駁回。
五、從而，被上訴人卯○○本於共有人地位，請求就系爭二筆土地合併分割，核無不
    合，應予准許，又本件原判決所採分割方案，固屬妥當，但就原共有人鄭長慶部
    分，鄭長慶既已死亡，已無當事人能力，原判決諭知將附圖一編號十四之土地，
    分歸「被告鄭長慶取得」，顯有未合。本件原判決即屬難以維持。上訴意旨指摘
    原判決為不當，求予廢棄，即有理由，應由本院將原判決除確定部分（即繼承登
    記部分）外廢棄，改判如主文第二項所示。本件屬共有物分割訴訟，兩造就其攻
    擊防禦，核屬保護權利所必要之行為，爰酌定訴訟由兩造按原應有部分比例負擔
    ，以符公平。
六、據上論結，本件上訴為有理由，依民事訴訟法第四百六十三條、第三百八十五條
    第一項前段、第四百五十條、第七十八條、第八十一條第二款、第八十五條第一
    項後段，判決如主文。
中      華      民      國    九十二    年      五      月    二十      日
                                    臺灣高等法院臺南分院民事第一庭
~B1審判長法官  王    惠    一
~B2      法官  張    世    展
~B3      法官  吳    上    康
右為正本係照原本作成。
不得上訴。
中      華      民      國    九十二    年      五      月    二十一    日
                                        法院書記官  易    慧    玲
附表：
訴訟費用負擔比例（按共有人之應有部分比例）：
八百分之七十三：卯○○
  八百之四十一：申○○
  八百分之十一：天○○
  二十四分之一：甲○○、丙○○、壬○○、辛○○○、己○○、庚○○、
  二十四分之二：癸○○
  七十二分之一：乙○○、戊○○、丁○○
  三十二分之一：天○○、戌○○
  六十四分之一：鄭任申、未○○
  十六分之三  ：寅○○、丑○○


司法院資訊處製作；財團法人民間司法改革基金會備份。
